【裁判字號】    99,台上,2128
【裁判日期】    991118
【裁判案由】    遷讓房屋等
【裁判全文】
最高法院民事判決            九十九年度台上字第二一二八號
上  訴  人  蔡松茂
            蔡漢棠
共      同
訴訟代理人  王丕衍律師
被 上訴 人  李忠英
上列當事人間請求遷讓房屋等事件，上訴人對於中華民國九十九
年六月二十九日台灣高等法院花蓮分院第二審判決（九十八年度
上字第四五號），提起上訴，本院判決如下：
    主  文
上訴駁回。
第三審訴訟費用由上訴人負擔。
    理  由
本件被上訴人主張：坐落台東縣台東市○○段二六一、二六二之
二地號土地及其上建物即同市○○路一六二號一至三樓、一六四
號一至四樓、一六六號一至三樓（下稱拍賣建物）原為上訴人與
第一審共同被告蔡松珍公同共有，經執行法院拍賣後由伊拍定，
於民國九十六年十二月六日取得權利移轉證書，同月十七日辦畢
所有權移轉登記。詎上訴人無正當理由，拒絕自上開一六二號一
至三樓、一六四號二至四樓、一六六號二至三樓（下稱系爭建物
）遷出，受有相當於租金之不當得利，致伊受有損害等情。爰依
民法第七百六十七條、第一百七十九條規定之法律關係，求為命
上訴人自系爭建物遷出及返還予被上訴人，並與蔡松珍及第一審
共同被告蔡輝煌、蔡張清完共同給付被上訴人新台幣（下同）四
萬六千一百六十九元，及自九十七年二月十七日起每月給付被上
訴人二萬三千零八十四元之判決。
上訴人則以：依拍賣公告記載，系爭建物係不點交者，伊已將應
點交之一六四號一樓、一六六號一樓點交予被上訴人，自得繼續
使用系爭建物。又因拍賣建物權狀記載之面積與實際面積不符，
被上訴人拍定範圍並未包含拍定建物之全部，即拍定建物中有部
分未經被上訴人買受。另五樓機械室及水箱之所有權歸屬，非無
爭議等語，資為抗辯。
原審以：拍賣建物於查封時，除一六四號一樓及一六六號一樓由
執行債務人使用外，其餘系爭建物部分則出租予台灣新生報及其
他分租小套房之第三人，因該第三人對該不動產是否有權占有係
屬實體權利義務存否之情形，應循爭訟途徑確定，非可由非訟程
序之強制執行以茲解決，故拍賣公告始記載非債務人使用之系爭
建物部分不點交，惟所有權人仍得本於所有權起訴請求。被上訴
人既已取得拍賣建物及其坐落土地之所有權，上訴人又自認現仍
占有使用一六二號及一六六號一至三樓，堪認系爭建物現在確由
上訴人占有使用中，則被上訴人本於所有權之排除侵害請求權，
訴請上訴人自系爭建物遷出及返還，自屬有據，且不因土地所有
權狀之錯誤記載經更正，而有不同。至另拍賣建物五樓機械室及
水箱等，為主建物之附屬建物，併屬拍賣範圍，已由被上訴人取
得所有，上訴人此部分所辯，亦無可採。其次，上訴人無權占有
系爭建物，受有相當於租金之利益，且致被上訴人受有損害，則
被上訴人依不當得利之法律關係，以占用房地申報地價及公告現
值按年息百分之十計算，請求上訴人給付自九十六年十二月十七
日辦理系爭土地及建物之所有權移轉登記為始，迄九十七年二月
十六日止二個月之四萬三千五百六十四元，另自九十七年二月十
七日起至返還系爭建物為止，每月給付二萬一千七百八十二元，
為有理由，應予准許。並說明上訴人其餘主張與舉證，無一一論
述之必要，為原審心證之所由得，因而維持第一審所為命上訴人
自系爭建物遷出及返還予被上訴人，並與蔡松珍、蔡輝煌、蔡張
清完共同給付四萬六千一百六十九元，及自九十七年二月十七日
起每月給付二萬三千零八十四元之判決，駁回上訴人之上訴。
按確定判決，除當事人外，對於訴訟繫屬後為當事人之繼受人者
，及為當事人或其繼受人占有請求之標的物者，亦有效力。民事
訴訟法第四百零一條第一項定有明文。查原審本其取捨證據、認
定事實之職權行使，以系爭建物於拍賣時，固由第三人占有使用
，但於被上訴人起訴時，已由上訴人占有，因而判令上訴人遷讓
返還，經核於法洵無違誤。至上訴人於本件訴訟繫屬後，縱再將
系爭建物交付第三人占有，揆諸前揭說明，亦不影響被上訴人之
權利行使。其次，第二審之審判範圍，依當事人處分權主義，不
得逸出上訴人所為上訴聲明之範圍。又言詞辯論，應於上訴聲明
之範圍內為之，民事訴訟法第四百四十五條第一項定有明文。是
上訴人之上訴聲明，依同法第四百四十一條第一項第三款之規定
，應表明對於第一審判決不服之程度，及應如何廢棄或變更之聲
明。查第一審就金錢給付部分，係命上訴人與蔡松珍、蔡輝煌、
蔡張清完等五人「共同」給付，依民法第二百七十一條前段之規
定，就此給付可分者，除法律另有規定或契約另有訂定外，「應
各平均分擔」之，意即上訴人各應給付該命給付金額之五分之一
，此即上訴人敗訴之部分，則上訴人於原審之上訴聲明，自不應
包括上開超過渠等敗訴之部分。原審未予闡明釐清，命上訴人為
適當之聲明，固有未當，然結論並無不同，原判決仍應予以維持
。上訴意旨，指摘原判決不當，求予廢棄，不能認為有理由。
據上論結，本件上訴為無理由。依民事訴訟法第四百八十一條、
第四百四十九條第一項、第二項、第七十八條，判決如主文。
中    華    民    國  九十九  年   十一   月   十八   日
                      最高法院民事第四庭
                          審判長法官  朱  建  男  
                                法官  顏  南  全  
                                法官  林  大  洋  
                                法官  沈  方  維  
                                法官  簡  清  忠  
本件正本證明與原本無異
                                      書  記  官  
中    華    民    國  九十九  年   十一   月   三十   日
                                                      m

司法院資訊處製作；財團法人民間司法改革基金會備份。
